【裁判字號】    94,國更,1
【裁判日期】    950111
【裁判案由】    國家賠償
【裁判全文】
臺灣臺南地方法院民事判決               94年度國更字第1號
原      告  乙○○
法定代理人  甲○○
            曾秀葉
訴訟代理人  郭清寶律師
被      告  台南市政府
法定代理人  丙○○
訴訟代理人  蘇天寶
上列當事人間請求國家賠償事件，原告對於中華民國93年9月21
日本院92年國字第2號裁定提起抗告，經台灣高等法院台南分院
發回更審，本院於94年12月28日言詞辯論終結，判決如下：
      主      文
原告之訴及假執行之聲請均駁回。
訴訟費用由原告負擔。
      事實及理由
甲、程序方面：
一、按依國家賠償法請求損害賠償時，應先以書面向賠償義務機
    關請求之，賠償義務機關對於前項請求，應即與請求權人協
    議；賠償義務機關拒絕賠償，或自提出請求之日起逾30日不
    開始協議，或自開始協議之日起逾60日協議不成立時，請求
    權人得提起損害賠償之訴，國家賠償法第10條第1項、第2項
    前段及第11條第1項分別定有明文。原告於本院前審提起本
    件國家賠償之訴時，原僅以台南市環保局為被告，嗣於審理
    中追加台南市警察局及本案被告（前審同案被告台南市環保
    局及台南市警察局部分，於前審為不利原告之判決後，經原
    告提起上訴，由台灣高等法院台南分院另案以93年度上國字
    第11號判決），然未踐行以書面向賠償義務機關即被告請求
    之先行程序，於法雖有未合，惟原告已於民國（下同）93年
    7 月7日另以書面向被告提出國家賠償請求，並遭被告拒絕
    賠償在案一情，業據其提出被告93年7月22日南市交工字第
    09300583840號拒絕協議函乙紙可證。是原告既已自行補正
    上開瑕疵，應認其訴權成立之要件自始已無欠缺，於法並無
    不合，併敘明之。
二、按訴狀送達後，原告不得將原訴變更或追加他訴，但該訴訟
    標的之追加，經被告同意者，或擴張或減縮應受判決事項之
    聲明者，均不在此限，民事訴訟法第255條第1項第1款、第
    3款定有明文。查原告原以國家賠償法第3條第1項起訴請求
    被告負損害賠償責任，嗣於本院審理中追加同法第2條第2項
    後段為訴訟標的，經被告同意其追加，另起訴請求被告應給
    付新台幣（下同）5,120,115元，及自90年3月3日起至清償
    日止，按週年利率百分之5計算之利息，於本院言詞辯論終
    結前，減縮請求金額為2,273,867元，及自90年3月3日起至
    清償日止，按週年利率百分之5計算之利息，均核與上開民
    事訴訟法之規定無違，併予准許。
乙、實體方面：
一、原告主張：訴外人李耀宗係訴外人台南市環保局所屬司機，
    於90年3月2日晚間，駕駛車牌號碼8Ｖ－518號清潔垃圾車在
    台南市區○○○○街收取垃圾之職務而行使公權力；於晚間
    6時25分許，沿台南市○○路由北向南緩慢行駛至681巷口時
    ，適同向在後之原告及訴外人童俊豪各自騎乘腳踏車行經該
    處，因被告怠於執行取締違規車輛職務，且就公有公共設施
    管理有欠缺，致慢車道長期遭違規車輛占用，原告不得已行
    駛至快車道，而自系爭垃圾車左側超越該車之際，原告騎乘
    之腳踏車手把勾到童俊豪放置在其腳踏車前之袋子，原告因
    而人車倒地，詎李耀宗竟未注意車前狀況，其駕駛之系爭垃
    圾車左前輪輾壓到原告，致原告受有骨盆骨折傷害；被告怠
    於執行職務，未善盡取締違規停車職務，且就公有公共設施
    管理有欠缺，致原告權利遭受損害，被告應負國家賠償法第
    2條第2項後段、第3條第1項之國家賠償責任；爰本於國家賠
    償之法律關係，提起本訴，並聲明：（一）被告應給付原告
    2,273,867元，及自90年3月3日起至清償日止，按週年利率
    百分之5計算之利息。（二）願供擔保，請准宣告假執行。
三、被告抗辯則略以：
（一）國家賠償法第8條規定「賠償請求權，自請求權人知有損
      害時，因二年間不行使而消滅；自損害發生時起，逾五年
      者亦同」。有關本案事故發生於90年3月2日，依國家賠償
      法第8條第1項前段規定，其請求權已罹於時效。
（二）公園路係連外主要幹道，故於路寬不足時，未設有路邊停
      車格位。原告騎乘腳踏車未遵守交通規則，違規駛入進行
      機慢車輛之內側快車道，並因勾擦跌倒發生事故，方致生
      傷害，與被告行車動線規劃並無關聯。車道規劃係依道路
      交通標誌標線號誌設置規則依法劃設，故被告並未有公有
      公共設施設置管理有欠缺之情形。
（三）被告為一行政機關，其行政作業均由被告所屬機關各司其
      職，有關道路違規之取締，目前實際負責執行違規車輛拖
      離業務機關為台南市警察局。財團法人成大研究發展基金
      會之鑑定報告所載，因公園路兩側機慢車優先道長期被違
      規車輛佔用，被告未能妥善勸導與執法，台南市政府有百
      分之50的過失責任（未能維護市民行之權益，提供垃圾車
      合理作業環境，不作為的責任）一節，係屬臺南市警察局
      之職責，而該鑑定報告書不察行政機關之分工，逕認被告
      應就本案肇事責任之分擔，顯有違誤。
（四）被告與財團法人成大研究發展基金會間，前因台南市○○
      ○○道路基地BOT案委託專案管理技術服務工作」一案，
      請求返還圖冊事件目前上訴中（92年度南簡字第761號簡
      易判決及民事上訴狀），是以，有關該基金會之鑑定意見
      對被告所為不利之認定是否公允，不無疑義。本案縱依該
      鑑定報告而認定賠償義務機關，依臺南市政府組織自治條
      例亦為臺南市警察局及臺南市環境保護局，尚與被告無涉
      等語，並聲明：駁回原告之訴。
四、兩造不爭執之事實：
    1.訴外人台南市環保局之司機李耀宗於90年3月2日18時25分
      許，駕駛車號8Ｖ－518號垃圾車（特種自用大貨車，下稱
      系爭垃圾車），沿台南市○○路由北向南緩慢行駛，執行
      沿街收取垃圾之公務時，適同向在後之原告及訴外人童俊
      豪各自騎乘腳踏車行經該處，因慢車道停有車輛，乃自系
      爭垃圾車左側超越該車，惟因原告騎乘之腳踏車手把勾到
      訴外人童俊豪放置在其腳踏車前之袋子，原告因而人車倒
      地（腳踏車向左倒，人向右倒），並遭訴外人李耀宗駕駛
      之系爭垃圾車左前輪壓到，致受有恥骨骨折之傷害（腳踏
      車未受損）。
    2.本件事故經台灣台南地方法院檢察署偵查後，以原告之單
      車手把勾到訴外人童俊豪單車上之書包，方才跌倒而遭垃
      圾車左前輪撞及受傷，本件車禍之發生，係屬突然，訴外
      人李耀宗無過失而處分不起訴確定，經原告及法定代理人
      聲請交付審判，亦遭法院駁回。
    3.原告因本件車禍受傷，支出必要之醫療費用20,115元。
    4.原告已受領本件車禍之強制汽車責任保險金51,915元。
    5.上開事實除據原告於更審前提出診斷證明書、醫療費用明
      細表、不起訴處分書、郵局存摺等件為證，且為兩造所不
      爭，均堪信為真實。
五、本院得心證之理由：
    原告主張其身體傷害，係因被告於系爭路段之公有公共設施
    之設置、管理有欠缺及被告怠於執行職務，未善盡取締違規
    停車責任所致，被告為賠償義務機關，應負賠償責任，被告
    則否認之，並以前詞置辯，則本件應審究者為：1.本件訴訟
    是否罹於時效？2.被告機關之公有公共設施之設置及管理，
    有無欠缺？與原告之傷害，是否具有因果關係？3.被告機關
    之公務員是否怠於執行職務？與原告之傷害，是否具有因果
    關係？經查：
（一）按賠償請求權，自請求權人知有損害時起，因二年間不行
      使而消滅，自損害發生時起，逾五年者亦同。國家賠償法
      第8條第1項定有明文。又本法第8條第1項所稱知有損害，
      須知有損害事實及國家賠償責任之原因事實。國家賠償法
      施行細則第3條之1定有明文。次按關於侵權行為損害賠償
      請求權之消滅時效，應以請求權人實際知悉損害及賠償義
      務人時起算，不以知悉賠償義務人因侵權行為所構成之犯
      罪行為被檢察官起訴，或法院判決有罪為準，最高法院72
      年度台上字第738號判決可資參照。原告於90年3月2日下
      午6時25分發生本件車禍事故，93年3月3日方由成大基金
      會完成本件車禍事故責任鑑定，而原告於93年3月10日方
      獲知鑑定內容，依該鑑定內容方獲悉被告對損害之發生應
      負過失責任。據此，關於本件之消滅時效，揆諸首揭說明
      ，應以請求權人實際知悉損害及賠償義務人時起算。即原
      告於93年3月10日由鑑定報告書始獲悉被告為賠償義務機
      關，對被告之賠償請求權，其消滅時效自應從93年3月10
      日起算，迄原告於93年5月6日提起本件訴訟尚未逾2年，
      被告主張時效抗辯，尚無可採。
（二）另原告主張被告未盡台南市處理妨害交通車輛自治條例第
      1 條規定之改善交通秩序，消除道路障礙，維護交通安全
      之責任，且依台南市政府組織自治條例第5條，被告下轄
      交通局負責掌理交通行政、運輸規劃、交通工程、交通管
      理、觀光事業、停車場規劃管理及道路安全等事項，被告
      因公有公共設施設置或管理不當，而致原告受傷，應負國
      家賠償責任云云。惟按公有公共設施因設置或管理有欠缺
      ，致人民生命、身體或財產受損害者，國家應負損害賠償
      責任，國家賠償法第3條第1項固定有明文。所謂公共設施
      之設置有欠缺，係指公共設施建造之初，即存有瑕疵而言
      ；管理有欠缺者，係指公共設施建造後未妥善保管，怠為
      修護致該物發生瑕疵而言，有最高法院84年度台上字第
      1004 號判決要旨可資參照。本件原告主張被告應負國家
      賠償法第3條第1項之賠償責任，無非係認台南市○○路兩
      側機慢車優先道長期被違規車輛占用，被告未能妥善管理
      維持機慢車優先道暢通，導致機慢車必須違規行駛快車道
      ，其就長期、嚴重之路邊違規停車疏於管理，致未能提供
      垃圾車良好、適當之作業環境，原告並因之發生本件車禍
      ，受有損害云云，惟不論系爭公園路慢車道是否確實長期
      遭違規車輛停放占用，而不能發揮機慢車優先行走之路權
      功能，被告有否疏於管理之情事，此等事項與上開「公有
      公共設施」條文規定之有形物體無關，揆諸上開說明，難
      認被告有何因公有公共設施之管理有欠缺，致人民生命、
      身體或財產受損害之國家賠償責任可言。其次，縱認被告
      對於公園路之車道及停車位規劃不當，致使車輛均違規停
      車，未給予垃圾車一個適於作業的環境，此部分之規劃係
      為被告之行政裁量範圍。按司法院大法官會議釋字第四六
      九號解釋理由書謂：「法律規範保障目的之探求，應就具
      體個案而定，如法律明確規定特定人得享有權利，或對符
      合法定條件而可得特定之人，授予向行政主體或國家機關
      為一定作為之請求權者，其規範目的在於保障個人權益，
      固無疑義；如法律係為公共利益或一般國民福祉而設之規
      定，但就法律之整體結構、適用對象、所欲產生之規範效
      果及社會發展因素等綜合判斷，可得知亦有保障特定人之
      意旨時，則個人主張其權益因公務員怠於執行職務而受損
      害者，即應許其依法請求救濟。」等語，被告就道路之規
      劃管理係為公共利益或一般國民福祉而為，就法律之整體
      結構、適用對象、所欲產生之規範效果及社會發展因素等
      綜合判斷，可得知並無保障特定人之意旨，基此尚難即認
      原告權利遭受直接之損害，而其所享受者僅為反射利益，
      並不在國家賠償法所保護的範圍之內，不得據此向被告請
      求損害賠償，原告此部分請求，實屬無據。
（三）原告復主張發生事故路段違規停車之情形嚴重，被告未盡
      取締之責任，以致垃圾車佔用外側快車道執行公務，而原
      告方行駛內側快車道超車而受傷，認被告有怠於執行職務
      之情事云云。按道路交通管理之稽查，違規紀錄，由交通
      勤務警察，或依法令執行交通稽查任務人員執行之，道路
      交通管理處罰條例第7條第1項明文規定。查被告為一行政
      機關，其行政作業係由被告各局室及所屬機關分別各司其
      職，而有關道路違規之取締依上開規定，係由臺南市警察
      局執行辦理，被告並非取締違規停車之權責機關。原告已
      於另訴中，向台南市警察局請求損害賠償，亦經台灣高等
      法院台南分院以93年度上國字第11號判決認定，就取締違
      規停車之部分，確為台南市警察局之責任，原告以此請求
      被告就此負損害賠償責任，實難認有據。
（四）至於成大基金會鑑定意見書雖認：本件車禍之肇事責任認
      定部分，台南市政府未能妥善執法維持機慢車優先道暢通
      ，導致機慢車必須違規行駛為肇事次因。其肇事責任比例
      為百分之50（未能維護市民的權益，提供垃圾車合理作業
      環境，不作為的責任）等語，而其認定第三人台南市政府
      應負肇事責任者，係建立在「系爭公園路兩側機慢車優先
      道長期被違規車輛占用」之事實認定上，此參諸上開鑑定
      意見書自明；惟其認定長期之依據及事證資料為何？經高
      等法院台南分院於審理93年上國字第11號函詢結果：則以
      ：「 (一)本案鑑定之實際鑑定人黃國平曾任台南市政府
      交通局局長，任內經常於台南市○街道○○道路交通環境
      ，當時便清楚公園路兩側交通環境。(二)基於其專業，於
      任內即指示交通局應於市區內劃設機慢車優先道，改變外
      側快車道為混合車道，允許機慢車道得以不違規行駛其上
      ，以降低路邊停車侵犯機慢車正常行駛道路之權利與機會
      。( 三)針對本案，實際鑑定人除正式於92年12月12日赴
      事故地點勘查，於93年1月28日會同雙方當事人及法院赴
      事故現場進行肇事重建，並於正式提出報告前至少5次非
      正式故意行經該路段以觀察停車情形，惟並未正式紀錄並
      拍照存證，在這些共7次以上的觀察經驗中均反覆證實實
      際鑑定人所指稱路邊違規嚴重侵犯機慢車優先道的事實」
      乙節，有成大基金會於94年4月27日，以（94）成大研基
      建字第0845號函存卷可按。本件本院原囑託成大基金會就
      原告與訴外人台南市環保局之過失責任為鑑定，惟成大基
      金會承辦本案之實際鑑定人則同時鑑定被告之過失責任比
      例，其認定系爭公園路之慢車道長期遭違規停車占用，係
      以其未經正式紀錄之觀察為根據，亦與學術單位鑑定講求
      具體數據、資料之習慣不合，且僅以非正式之數次觀察，
      遽認本案即係被告之執法不力結果，其鑑定所依憑之數據
      、資料亦欠週延，此部分之鑑定意見，即難憑採。
（四）因本院認原告主張被告應負損害賠償責任，並無理由，故
      就被告所提之損害賠償計算方式，毋庸再予論斷，附此敘
      明。
六、綜上所述，原告依據國家賠償法第2條第2項後段及第3條第1
    項規定，主張被告所屬公務員怠於執行職務，被告公有公共
    設施設置管理有欠缺，請求被告負損害賠償責任云云，因被
    告公有公共設施之設置管理並無欠缺，且非取締違規停車之
    權責機關。況本件主要係因原告騎乘之腳踏車手把勾到訴外
    人童俊豪放置在其腳踏車前之袋子，原告因而人車倒地受傷
    ，與公務員是否怠於執行職務或公有公共設施之設置管理有
    無欠缺，並無相當因果關係，揆諸前揭說明，原告請求為無
    理由，應予駁回。
七、本件原告之訴既無理由，其假執行之聲請，亦失其附麗，應
    併予駁回。
八、結論：本件原告之訴無理由，依民事訴訟法第78條，判決如
    主文。
中    華    民    國    95    年    1     月    11    日
                  民事第一庭    法  官  周素秋
以上正本係照原本作成。
如對本判決上訴，須於判決送達後20日內向本院提出上訴狀。
中    華    民    國    95    年    1     月    11    日
                                書記官  陳慧玲


司法院資訊處製作；財團法人民間司法改革基金會備份。
